臺灣桃園地方法院交通事件裁定　　95年度交聲字第492 號
原處分機關　交通部公路總局新竹區監理所
異　議　人
即受處分人　甲○○
上列受處分人因違反道路交通管理處罰條例聲明異議案件，對於
交通部公路總局新竹區監理所於民國95年9月21日所為之處分（
原處分案號：桃監裁罰字第裁52-D1A088274號），聲明異議，本
院裁定如下：
    主  文
原處分撤銷。
甲○○汽車駕駛人，駕駛執照業經註銷仍駕駛小型車，處罰鍰新
臺幣玖仟元，並駕駛執照扣繳。
    理  由
一、原處分意旨略以：異議人即受處分人甲○○駕駛所有車號55
    38－GT號自用小客車，於民國95年6 月30日凌晨0 時55分許
    ，行經大園鄉台4 線西向4.8 公里處，為桃園縣政府警察局
    交通隊大園交通分隊於95年7 月17日以「駕照註銷行駛（易
    處逕註95.3.11 －96.3.10） 」為由逕行舉發，嗣交通部公
    路總局新竹區監理所以異議人使用註銷駕駛執照駕車，依道
    路交通管理處罰條例第21條第1 項第4 款之規定（原裁決書
    舉發違反法條誤引為同條項第6 款），裁處異議人罰鍰新台
    幣（下同）12,000元等語。
二、異議意旨略以：異議人於92年間因更換使用日產5538－GT號
    自小客車，已將原所有之KB－9746號自小客車售予陳國輝，
    ，且異議人於交付車輛前已將KB－9746號車之違規罰單均繳
    清。是KB－9746號自小客車於93年5月4日之交通違規係當時
    之車輛使用人陳國輝所為，並非異議人，僅因陳國輝未及時
    過戶，而致異議人受害，為此聲明異議等語。
三、按行為後法律或自治條例有變更者，適用行政機關最初裁處
    時之法律或自治條例。但裁處前之法律或自治條例有利於受
    處罰者，適用最有利於受處罰者之規定，行政罰法第5 條就
    此定有明文，亦即於行為人行為後，行政罰之法律或自治條
    例有變更者，係採從新從輕原則。查本件違規行為發生後，
    道路交通管理處罰條例業於94年12月28日修正公布，並於95
    年7月1日施行，修正施行前道路交通管理處罰條例第21條第
    1項第6款規定：「汽車駕駛人，使用註銷之駕駛執照駕駛小
    型車或機器腳踏車者，處新臺幣6,000 元以上12,000以下罰
    鍰，並當場禁止其駕駛及扣留其車輛牌照」，修正前同條例
    第21條第4 項前段並規定：「第1 項第5 款、第6 款之駕駛
    執照，均應扣繳之」之處罰規定，修正後將原第1 項第6 款
    規定移列為第4 款，並修正內容為：「汽車駕駛人，駕駛執
    照業經吊銷、註銷仍駕駛小型車或機器腳踏車者，處新臺幣
    6,000 元以上12,000元以下罰鍰，並當場禁止其駕駛」，修
    正後同條例第21條第3 項前段另規定：「第1 項第3 款、第
    4 款之駕駛執照，均應扣繳之」。經比較新舊法之規定，修
    正後第21條第1 項第4 款，實係修正前同條項第6 款、第7
    款（該款依修正前同條項第3 項後段規定並應吊銷其駕駛執
    照）之合併，並改列為第4 款，其處罰行為之構成要件實質
    上並未修正，僅屬款次之調整及構成要件用語之明文化，惟
    修正前該條項之處罰規定另須「扣留其車輛牌照」，顯係修
    正後之條文較有利於行為人，依前述從新從輕原則，自應適
    用修正後之上揭法律規定裁處，合先敘明。
四、訊據異議人甲○○固不否認有於上述時、地，駕駛5538－GT
    號自小客車，而為警逕行舉發其使用註銷駕照駕車之違規行
    為，惟辯稱其係在不知駕照已被註銷之情形下開車，異議人
    並於95年12月6 日另具狀答辯稱略以：異議人已於92年間將
    KB－9746號自小客車出售並交付予陳國輝，是93年間該車之
    實際使用人係陳國輝而非異議人，嗣異議人於94年間復收受
    KB－9746號自小客車於93年5 月4 日之交通違規罰單，始知
    陳國輝尚未辦妥過戶手續，故該罰單仍處罰異議人，異議人
    嗣後已將罰單交付陳國輝，陳國輝亦首肯由其自行處理。惟
    陳國輝事後竟未繳納罰鍰亦未告知異議人，致異議人受註銷
    駕照之處分而不自知，嗣為警舉發本件使用註銷駕照駕車等
    語（參見本院卷第45頁及第49頁）。是以本件所審究之重點
    在於交通部公路總局新竹區監理所註銷異議人甲○○之駕駛
    執照是否合法？
五、經查：
(一)按處理違反道路交通管理事件，有關文書送達之程序，準用
    行政程序法送達之規定，違反道路交通管理事件統一裁罰基
    準及處理細則第5 條定有明文。次按，行政程序法中對於文
    書送達，於應受送達人之住居所、事務所或營業所為之；於
    應送達處所不獲會晤應受送達人時，得將文書付與有辨別事
    理能力之同居人、受僱人或應送達處所之接收郵件人員，行
    政程序法第72條第1項、第73條第1項分別定有明文。異議人
    原所有之KB-9746號自用小客車，前於93年5月4日12時52 分
    許，因不遵守道路交通標線之指示（下稱第一次違規），經
    桃園縣政府警察局交通隊，以其所為違反道路交通管理處罰
    條例第60條第2項第3款予以舉發並移送原處分機關，其自動
    到案日期為同年6 月26日，惟異議人並未自動繳納罰鍰；嗣
    原處分機關乃於95年1月24日以桃監裁罰字第裁52-D0000000
    0 號違反道路交通管理事件裁決書（下稱第一次裁決書）處
    罰：「罰鍰新台幣1,800 元，罰鍰限於95年2 月23日前繳納
    ；上開罰鍰逾期不繳納之處分： (一)自95 年2 月24日起易
    處吊扣駕駛執照2 個月，並限於95年03月10日前繳送。 (二
    )95 年03月10日年前未繳送駕駛執照者，自95年03月11日起
    易處吊銷，並逕行註銷駕駛執照。 (三)駕 駛執照吊（註）
    銷後，自95年3 月11日起1 年內不得重新考領駕駛執照」。
    前開第一次裁決書於同年1 月27日郵寄至異議人斯時之戶籍
    地「桃園縣蘆竹鄉○○路87號3 樓」，由異議人居住之竹城
    千葉園社區保全許添旺代為收受，此有原處分機關95年9 月
    18日竹監桃字第0952101074號函檢附之桃警交相字第D00000
    000 號舉發違反道路交通管理事件通知單（下稱第一次舉發
    通知單）、前開第一次裁決書影本、中華民國掛號郵件收件
    回執聯影本各1 份在卷可佐。是異議人所有之KB-9746 號自
    用小客車於前開時間、地點有前述違規情事，並遭員警舉發
    及原處分機關裁罰之事實，均可認定。卷內雖無該逕行第一
    次舉發通知單之送達回執，惟異議人自承先前已有收到第一
    次舉發通知單，並交付予證人陳國輝，堪認該第一次舉發通
    知單及裁決書均已合法送達。
(二)次按逕行舉發違反道路交通管理事件，經汽車所有人依舉發
    違反道路交通管理事件通知單（以下簡稱「舉發通知單」）
    之應到案日期前到案，並告知違規駕駛人姓名、身分證統一
    及住址者，處罰機關應即另行通知違規駕駛人到案依法處理
    ；逾應到案日期，處罰機關應依道路交通管理處罰條例第85
    條第3 項規定處罰該汽車所有人，違反道路交通管理事件統
    一裁罰標準及處理細則第24條定有明文。即如汽車所有人未
    於應到案日期前到案或雖於應到案日期前到案，而未告知處
    罰機關實際之違規駕駛人者，處罰機關仍應依道路交通管理
    處罰條例第85條第3 項「本條例關於車輛駕駛人之處罰，如
    應歸責於車輛所有人者，處罰車輛所有人」之規定，以車輛
    所有人就違規行為有可歸責之事由存在，處罰車輛所有人。
    另按受處分人，不服公路主管機關或警察機關所為之處罰，
    得於接到裁決書之翌日起20日內，向管轄地方法院聲明異議
    ，道路交通管理處罰條例第87條第1 項定有明文。再按人民
    違反法律上之義務而應受行政罰之行為，法律無特別規定時
    ，雖不以出於故意為必要，仍須以過失為其責任條件。但應
    受行政罰之行為，僅須違反禁止規定或作為義務，而不以發
    生損害或危險為其要件者，推定為有過失，於行為人不能舉
    證證明自己無過失時，即應受處罰，此有司法院大法官會議
    釋字第275 號解釋可參。
(三)異議人雖辯稱KB－9746號自小客車於93年遭舉發違規時係由
    證人陳國輝所使用，是異議人甲○○既稱已於94年間收受該
    案之罰單（即第一次舉發通知單），且知悉實際之違規駕駛
    人，即應依前述規定於應到案日期前，告知處罰機關實際之
    違規駕駛人，然異議人未依規定告知處罰機關，此有交通部
    公路總局新竹區監理所桃園監理站96年1 月12日竹監桃字第
    0961000113號函文1 件附卷可稽，異議人亦自承僅有將罰單
    交付予陳國輝自行處理。況異議人於95年1 月27日復收受該
    案之裁決書，其應即知悉陳國輝並未遵期繳納第一次舉發通
    知單之最低額罰鍰，如其亦未遵期繳納第一次裁決書所處之
    最高額罰鍰，依裁決書之處罰主文欄第二點載明之罰鍰逾期
    不繳納之後果，將分階段易處吊扣、吊銷並逕行註銷駕駛執
    照之處分，對異議人權益之影響，不可謂不重大。異議人既
    已收受該裁決書，對此當清楚知悉，是本件異議人將承擔上
    述遭吊扣、吊銷並逕行註銷駕照處分之風險，自當積極維護
    自身權益，況異議人如對該裁決不服，亦可於收受該裁決書
    之翌日起20日內，向管轄地方法院聲明異議，以維護其權益
    ，其對此攸關自己權益之重大事項，僅稱將罰單交由陳國輝
    處理，即未再查明對方是否確已履行，亦未於法定期間內聲
    明異議，於裁罰達近10個月後，為警舉發本件使用註銷駕照
    駕車始以前詞置辯，實難認其無過失。又異議人甲○○另辯
    前述KB－9746號自小客車違規原應處罰實際之行為人陳國輝
    ，係因陳國輝未及時辦理過戶而使異議人受處分，此雖與證
    人陳國輝於本院準備程序中之證詞互核相符，惟異議人對此
    亦自承其將所有過戶文件均交由陳國輝辦理，直至再度收到
    KB－9746之罰單始知陳國輝尚未辦妥過戶登記等語，此乃異
    議人對於自己權益漠視而不積極督促相對人履行義務所致，
    仍屬可歸責於異議人之事由，則交通部公路總局新竹區監理
    所桃園監理站以有關車輛駕駛人之處罰，應歸責於車輛所有
    人，而處罰車輛所有人，於法要無不合。
六、綜上所述，本件異議人之駕駛執照業經註銷仍駕駛小型車之
    行為，洵勘認定，從而，原處分機關以異議人違反道路交通
    管理處罰條例第21條第1 項第4 款規定（原裁決書舉發違反
    法條誤引為同條項第6 款）裁處異議人罰鍰，自難認有何違
    誤之處。然異議人之95年8 月4 日之交通違規陳述單及查詢
    單雖係指明對桃警交相字第D00000000 號提出申訴，然究其
    內容意旨可認亦對本案為申訴，此有該交通違規陳述單及查
    詢單1 紙在卷可稽。因此本案原舉發通知單應到案日期為95
    年8 月17日，則異議人係於期限內到案提出申訴，依道路交
    通管理處罰條例第21條第1 項第4 款、違反道路交通管理事
    件統一裁罰基準表之規定，應對異議人裁處罰鍰新台幣9,00
    0 元，詎原處分機關竟以異議人逾越應到案期限，繳納罰鍰
    或到案聽候裁決裁處罰鍰新台幣12,000元，顯有未洽。異議
    人之異議雖無理由，惟原處分機關所為之上揭裁決處分既有
    違失，爰將上揭原處分撤銷之，並自為裁定如主文第二項所
    示，以期適法。
據上論斷，應依道路交通管理處罰條例第87條第2 項、道路交通
案件處理辦法第20條，裁定如主文。
中　　華　　民　　國　　96　　年　　3 　　月　　23　　日
                  交通法庭  法　官　林哲賢
以上正本證明與原本無異
如不服本裁定，應於送達後5日內，向本院提出抗告狀。
                            書記官  楊郁馨
中　　華　　民　　國　　96　　年　　4 　　月　　3　　日
